【裁判字號】    97,消債更,552
【裁判日期】    970930
【裁判案由】    聲請更生程序
【裁判全文】
臺灣高雄地方法院民事裁定           97年度消債更字第552號
聲  請  人  甲○○
上列當事人因消費者債務清理事件聲請更生，本院裁定如下：
    主  文
聲請駁回。
聲請費用由聲請人負擔。
    理  由
一、按債務人不能清償債務或有不能清償之虞者，得依本條例所
    定更生或清算程序，清理其債務；債務人無擔保或無優先權
    之債務總額未逾1200萬元者，於法院裁定開始清算程序或宣
    告破產前，得向法院聲請更生；債務人與金融機構協商成立
    者，不得聲請更生或清算。但因不可歸責於己之事由，致履
    行顯有重大困難者，不在此限。本條例施行前，債務人依金
    融主管機關協調成立之中華民國銀行公會會員，辦理消費金
    融案件無擔保債務協商機制與金融機構成立之協商，準用前
    項之規定，消費者債務清理條例第3 條、第42條第1 項及第
    151 條第5 項、第6 項分別定有明文。消費者債務清理條例
    之立法目的，乃認陷於經濟上困境之消費者若任其於惡性循
    環之債務窘境中自生自滅，其將衍生嚴重之社會問題，致難
    以維持安定之社會經濟秩序，故有予之分別情形依更生或清
    算之程序清理其債務之必要，藉以妥適調整其與各相關債權
    人等間之權利義務關係，以謀求消費者經濟生活之更生機會
    ，從而健全社會經濟發展。惟私法上之債之關係，係以當事
    人間之信賴關係為基礎，為社會經濟組織之重要支柱，故當
    事人於以法律行為追求自己之利益之際，亦應顧及對方之利
    益，並考量債權債務在社會上之作用，本於誠實及信用之原
    則，行使其債權及履行其債務，故消費者如已與金融機構協
    商成立，或於本條例施行前已依金融主管機關協調成立之中
    華民國銀行公會會員辦理消費金融案件無擔保債務協商機制
    與金融機構成立協商，因此係經當事人行使程序選擇權所為
    之債務清理契約，債務人理應受該成立之協議所拘束，如無
    特殊情事，其原即應依此協商結果而為誠信履行。惟因慮及
    有些協商於成立之時，銀行債權人或僅考量其債權數額之清
    償而未慮及債務人之經濟能力，或債務人於嗣後因經濟情況
    變更（如清償期間收入或收益不如預期）而致依約履行將使
    其陷於經濟上之困境甚或履行不能，故上開條例於此即另開
    「因不可歸責於己之事由，致履行顯有重大困難者」之履行
    例外以助債務人之更生，則已成立協商者不能或不願依約履
    行而後依該例外條款聲請更生或清算者，依例外從嚴之原則
    ，自應就其情形嚴予審核，於該當例外條件後始准之為其所
    負義務關係之調整，以避免其任意毀諾、濫用債務清理程序
    而藉此善意之立法惡意圖謀減免債務，致使該程序陷於道德
    危險之不義，並因此使社會之信用緊縮而造成經濟之動盪。
    是5 年內未從事營業活動或從事小規模營業活動之消費者，
    若於消費者債務清理條例施行前曾依辦理消費金融案件無擔
    保債務協商機制而與各銀行成立協商者，自僅得於其就該協
    商確有該當不可歸責於己之事由致履行顯有重大困難之情形
    後，法院始須再審究其所負無擔保或無優先權之債務總額有
    無未逾上開規定數額、其現是否有不能清償債務或有不能清
    償之虞等情事，以決定該債務人是否得依更生或清算程序以
    清理其債務自明。
二、聲請意旨略以：聲請人因消費借貸、信用卡或現金卡契約，
    對金融機構負有債務，無擔保或無優先權之債務總額未逾新
    台幣（下同）1,200 萬元，因有不能清償債務情事，前已提
    出債權人清冊，依中華民國銀行公會會員辦理消費金融案件
    無擔保債務協商機制，以書面向最大債權人萬泰商業銀行股
    份有限公司（下稱萬泰銀行）請求共同協商債務清償方案，
    雖經協商成立，聲請人應月付12,433元。然聲請人於91年7
    月尋得現職，每月薪資僅約25,000元，於95年協商時，因無
    經驗且未深思熟慮，即答應協商清償計畫，嗣後為履行協議
    ，只得向親友借支。因親友無法長期接濟，且聲請人次子亦
    於96年7 月進入幼稚園就讀，聲請人勉力維持至96年9 月，
    繳交15期協商款後即無力繼續還款，聲請人實有不可歸責於
    己之事由，而致履行協商清償計畫顯有重大困難，且顯不能
    清償債務，又未經法院裁定開始清算程序或宣告破產，爰依
    法聲請更生等語。
三、經查：
  (一)聲請人於本件更生聲請前，已於95年5 月依金融主管機關協
    調成立之中華民國銀行公會會員辦理消費金融案件無擔保債
    務協商機制與萬泰銀行成立協商，自95年6 月起，分100 期
    ，利率百分之5.88，每月以12,433元依各債權銀行債權金額
    比例清償各項債務，至全部清償為止，聲請人已毀諾未繼續
    履行之事實，有協議書、無擔保債務還款計劃、財團法人金
    融聯合徵信中心當事人綜合信用報告各1 份在卷可稽（本院
    卷第15、16頁），此部分之事實，應可認定為真實。
  (二)聲請人95、96年度薪資所得分別為303,659元、301,219元，
    名下無任何財產，有財政部高雄市國稅局財產歸屬資料清單
    、綜合所得稅各類所得資料清單足稽（本院卷第17至19頁）
    ，又聲請人97年1 至6 月總計薪資所得（加計每月借支5,00
    0 元）為144,717 元，平均每月薪資約24,120元，亦有建發
    橡膠工廠股份有限公司薪資統計表可稽（本院卷第31頁），
    聲請人主張其每月薪資所得約25,000元等情，堪信為真實。
  (三)聲請人主張其於協商時每月薪資僅有約25,000元，顯不能履
    行協議，然仍以向親友借支之方式勉力還款等情，惟聲請人
    依協議還款至96年9 月後毀諾，已據聲請人自陳明確，並有
    存款憑條可稽（本院卷第28至30頁），聲請人既得依協議還
    款15期，足見其於協商後尚有履行協議之能力。至於聲請人
    主張係向親友借支始能勉力還款乙節，並無證據可資證明，
    尚難信屬真實。
  (四)聲請人又主張其次子於96年7 月起就讀幼稚園，聲請人支出
    增加，而致無法履行協議等情，然聲請人育有子女，子女之
    撫養費亦均係聲請人於協商時所能預見，聲請人以此為不可
    歸責於己之事由致履行協議顯有重大困難而聲請更生，尚無
    可採。
  (五)聲請人於協商成立後並無不可歸責於己之事由，致履行顯有
    重大困難之情形，其更生之聲請，核與首揭規定不符，此項
    不備更生之要件，又無從補正，自應依法駁回其聲請，爰裁
    定如主文。
四、依消費者債務清理條例第11條第1 項、第8 條前段、第15條
    ，民事訴訟法第95條、第78條，裁定如主文。
中    華    民    國    97    年    9     月    30    日
                  民事第一庭    法  官  陳宛榆
上為正本係照原本作成
如不服本裁定，應於裁定送達後10日內，以書狀向本院提出抗告
，並繳納抗告費新臺幣1千元
中    華    民    國    97    年    9     月    30    日
                                書記官  曹德英


司法院資訊處製作；財團法人民間司法改革基金會備份。
